【裁判字號】    99,破抗,3
【裁判日期】    990505
【裁判案由】    宣告破產
【裁判全文】
臺灣高等法院臺南分院民事裁定  99年度破抗字第3號
抗  告  人
即 債 權人    甲  ○
相  對  人
即破產聲請人  乙○○
上列抗告人因宣告破產事件，對於中華民國99年3月16日臺灣嘉
義地方法院97年度破更字第3號裁定提起抗告，本院裁定如下：
    主  文
抗告駁回。
抗告程序費用新台幣壹仟元由抗告人負擔。
    理  由
一、本件相對人於原法院聲請意旨略以：相對人自23年前開始主
    持互助會，惟因投資土地與生意總是虧損，必須以會養會之
    方式填補資金缺口，導致債臺高築。民國（下同）94年6月
    間，相對人因壓力過大而罹患憂鬱症，嗣於95年中，更因病
    情加劇而無法行走。相對人年屆70歲，身體狀況不甚良好，
    已無法從事工作解決債務，而相對人每年需支付之利息高達
    新台幣（下同）1千多萬元，顯然不能清償債務，且負債大
    於資產，若不宣告破產將無法解決，為此檢具財產狀況說明
    書及債務人清冊，依破產法第58條聲請宣告破產等語。
二、抗告意旨略以：本件相對人因招募民間互助會，在互助會期
    間冒標而造成倒會，經全體互助會員統計後相對人共積欠債
    務127,907,747元，以上事實業經原審及刑事詐欺案件認定
    在案，並為相對人所不爭執。依相對人在原審所提出得列為
    破產財團之現金總計為5,121,524元，故完全未扣除破產管
    理人的費用及相關政府稅賦，債權人得受償之比例僅為百分
    之四，且相對人所主張得列為破產財團之債權，其中成旺股
    份有限公司之股利，尚屬不確定之給付，日後是否確實能取
    得成旺公司之股利及出資款共計1,481,845元應為未知數，
    原審即直接將前開金額列入破產財團顯屬未當，另關於死會
    會員之會款，尚需經訴訟程序，是否能取得亦不知，且為了
    取得死會會員之會款尚需委任律師，如此龐大律師酬金在優
    先受償之下，將會讓破產財團真正能分配給各債權人的金額
    更屬杯水車薪，故本件如依破產程序來處理債務，各債權人
    所能分配之債權成數恐將低於百分之一。綜上所述，本件如
    以破產程序解決債務根本無任何實益，原審裁定准予宣告破
    產自有違誤，更將浪費龐大的司法資源等語。
三、原法院裁定略以：相對人之債務合計127,907,747元，資產
    為5,121,524元。相對人既有多數債權人，且其組成之破產
    財團已足以支付財團費用及財團債務，而有宣告破產之實益
    。是其聲請破產，核屬有據等語。
四、按破產，對債務人不能清償債務者，宣告之。又破產，除另
    有規定外，得因債權人或債務人之聲請，宣告之。破產法第
    57條、第58條第1項分別定有明文。而所謂不能清償債務，
    以債務人現實財產及其信用仍無法清償全部債務屬之（最高
    法院92年度台上字第89號判決參照）。次按破產者，乃債務
    人不能清償其債務時，為使多數債權人得公平滿足，就債務
    人之總財產，由法院參與其事，為一般強制執行之程序。故
    破產宣告之目的，在使全體債權人獲得公平滿足，其實質要
    件除需債務人不能清償債務外，並以多數債權人存在為前提
    ，如債權人僅有一人，既與第三人無涉，自無聲請破產之必
    要（最高法院65年台抗字第0325號判例參照）。又按破產宣
    告後，如破產財團之財產不敷清償財團費用及財團債務時，
    法院因破產管理人之聲請，應以裁定宣告破產終止，同法第
    148條亦定有明文；是以法院就破產之聲請，應依職權為必
    要之調查，倘債務人確係毫無財產可構成破產財團，或債務
    人之財產不敷清償破產財團之費用及財團之債務，無從依破
    產程序清理其債務時，始得以無宣告破產之實益，裁定駁回
    聲請（司法院25年院字第1505號解釋及最高法院86年度台抗
    字第479號、96年度台抗字第398號裁定參照）。
五、經查：
(一)相對人經聲請宣告破產時，向原法院陳明所負債務為127,85
    6,407元，積欠使用牌照稅28,220元、地價稅11,114元、房
    屋稅12,006元，此有相對人提出之債權人清冊、嘉義縣稅捐
    稽徵處96年12月17日嘉縣稅法字第0960139750號函影本等各
    1份在卷足參（見原審卷第21頁至第24頁、第86頁、第87頁
    ），以上債務合計127,907,747元，應堪認定。
(二)相對人另向原法院陳明其現存財產如下：其與配偶名下財
    產經原法院強制執行分配後，剔除其遭債權人甲○強暴脅迫
    所簽發本票之債權，尚有餘款210萬元，然相對人為原告，
    對甲○所提起之分配表異議之訴，原審法院判決「確認被告
    （指本件相對人，下同）對原告乙○○、謝盧愛如附表所示
    之本票債權超過新臺幣壹仟零拾伍萬肆仟元及自民國九十
    五年十二月一日起按週年利率百分之六計算之利息部分不存
    在。本院九十六年度執字第二九二二號票款執行事件民國九
    十七年九月二十五日製作之分配表上所載被告(一)表一執行
    費超過新臺幣柒萬肆仟伍佰拾陸元、表二執行費超過新臺
    幣陸萬玖仟伍佰壹拾玖元、表三執行費超過玖佰陸拾柒元部
    分；及(二)債權額本金新臺幣壹仟壹佰貳拾壹萬捌仟元及利
    息，其中本金超過新臺幣壹仟零拾伍萬肆仟元、利息超過
    自民國九十五年十二月一日起至九十七年六月十七日止按週
    年利率百分之六計算之利息部分，均應予剔除，不列入分配
    。」，有原審法院97年度重訴字第89號民事判決可參，亦即
    甲○對相對人之債權，應為10,354,000元（不計利息），故
    執行所得金額15,895,990元，減去土地銀行應受償之債權金
    額5,840,257元，餘10,055,733元，則甲○之債權已無法獲
    得完全受償，遑論相對人能取得分配之餘款210萬元。故此
    部分不能認為係相對人之破產財團。相對人願意提供其名
    下坐落嘉義縣民雄鄉○○段118地號土地作為破產之用，並
    提出土地所有權狀1紙為證，查該筆土地面積為317.02平方
    公尺，公告現值為每平方公尺1,200元，故價值為380,424元
    ，可列為相對人之破產財團。相對人為成旺股份有限公司
    （下稱成旺公司）之股東，其與配偶所領取之股利、法定公
    積金願意作為破產財團。惟查，相對人自陳其曾電詢成旺公
    司，確認該公司之公積金並沒有特殊規定可分予相對人，故
    無法當作破產財產（97年6月20日民事陳報狀參照），故法
    定公積金部分應予剔除。相對人配偶謝盧愛已具狀陳明願意
    將股利、出資股款贈與其作為破產財團，故相對人與謝盧愛
    在成旺公司之股利、出資股款共計148萬1,845元，有成旺公
    司98年2月3日函可按，可列為相對人之破產財團（計算式：
    144,310＋80,588＋750,000＋75,041＋41,906＋390,000＝
    1,481,845）。抗告人空言成旺股份有限公司之股利，尚屬
    不確定之給付，日後是否確實能取得成旺公司之股利及出資
    款共計1,481,845元應為未知數云云，尚屬無據，不足採取
    。相對人所主張互助金中得催討之死會標款部分，按一般
    民間合會，係會首與會員間之債權、債務契約。會員除向會
    首領取得標金外，在得標前須按期繳納活會會款，得標後須
    按期繳納死會會款（最高法院著有67年台上字第3008號判例
    可資參照）。故會首依合會契約關係請求得標會員給付，應
    將得款歸入破產財團內，分配予未得標會員。相對人主張截
    至98年1月9日為止，取得之合會金為2,882,255元，並提出
    存摺影本1件為證（見原法院98年1月12日訊問筆錄參照），
    故此部分合會金自可列為破產財團之範圍。抗告人指稱：死
    會會員之會款須經訴訟程序，是否能取得亦不知，且訴訟所
    委任律師之酬金在優先受償之下，將會讓破產財團真正能分
    配給各債權人的金額更屬杯水車薪云云，並非確論，不足遽
    信。相對人復主張其有存款52萬元，存摺在自救會處等語
   ，而據證人許時堅陳稱：相對人於倒會時，提出存摺，由自
    救會保管，金額為37萬7,000元等語（見原審卷第36、37頁
    、本院破抗卷第30、31頁），並提出存摺影本1份為證，故
    相對人所保有之該現金，可列為破產財團。麵粉300包、
    黃豆30包，目前已不知去處，且相對人於前案即原法院96年
    度破字第23號事件中已拋棄，不列入破產財團之財產；其妻
    謝盧愛願提供1,053萬之財產部分，相對人迄今尚未取得前
    述財產之所有權，尚難將之列為聲請人破產財團之財產。以
    上相對人資產合計5,121,524元（計算式：380,424＋1,481,
    845＋2,882,255＋377,000＝5,121,524），應堪認定。
(三)相對人所負之上開稅捐債務即使用牌照稅28,220元、地價稅
    11,114元、房屋稅12,006元，共計51,340元，究其性質乃屬
    國家之債權，債權人為稽徵機關即「財政部台灣省南區國稅
    局」；若相對人未予或無力繳納時，乃稽徵機關應移由法務
    部行政執行署所轄機關，依行政程序法及行政執行法予以強
    制執行者。而按稅捐之稽徵，依本法之規定，本法未規定者
    ，依其他法律之規定。本法所稱稅捐，指一切法定之國、省
    （市）及縣（市）稅捐；但不包括關稅及礦稅。稅捐之徵收
    ，優先於普通債權。破產財團成立後，其應納稅捐為財團費
    用，由破產管理人依破產法之規定清償之；稅捐稽徵法第1
    條、第2條、第6條第1項及第7條分別定有明文。惟相對人之
    財產即可資構成破產財團金額既為5,121,524元，已如前述
    ；則扣除依法優先受償之上開稅捐後，剩5,070,184元之資
    產可供其他多數債權人為公平之受償，且其組成之破產財團
    已足以支付財團費用及財團債務，而有宣告破產之實益。是
    相對人聲請破產，核屬有據。
六、綜上，堪認本件相對人為破產之聲請，並無不符合破產宣告
    之要件，仍有宣告破產之實益。則揆諸前揭說明，相對人提
    起本件破產聲請，即屬應予准許。抗告意旨猶執前詞，指摘
    原裁定不當，求為廢棄，為無理由，應予駁回。
七、據上論結，本件抗告為無理由，依破產法第5條，民事訴訟
    法第495條之1第1項、第449條第1項、第95條、第78條，裁
    定如主文。
中    華    民    國    99    年     5    月    5    日
                  民事第三庭    審判長法  官  黃崑宗
                                      法  官  蘇重信
                                      法  官  王浦傑
上為正本係照原本作成。
本裁定除以適用法規顯有錯誤為理由外，不得再抗告。如提出再
抗告，應於收受送達後10日內委任律師為代理人向本院提出再抗
告狀（須附繕本），並繳納再抗告費新台幣1千元。
中    華    民    國    99    年    5     月    5     日
                                      書記官  廖英琇
【附記】
民事訴訟法第495條之1第2項準用同法第466條之1第1、2項規定
：
(1)對於第二審判決上訴，上訴人應委任律師為訴訟代理人。但上
  訴人或其法定代理人具有律師資格者，不在此限。
(2)上訴人之配偶、三親等內之血親、二親等內之姻親，或上訴人
  為法人、中央或地方機關時，其所屬專任人員具有律師資格並
  經法院認為適當者，亦得為第三審訴訟代理人。
民事訴訟法第466條之2第1項：
  上訴人無資力委任訴訟代理人者，得依訴訟救助之規定，聲請
  第三審法院為之選任律師為其訴訟代理人。

司法院資訊處製作；財團法人民間司法改革基金會備份。
